臺灣士林地方法院民事簡易判決
110年度湖簡字第302號
原      告  張文昌  
訴訟代理人  張黎楓  
被      告  張秝騏  

訴訟代理人  沈鴻君律師
            楊偉奇律師
上列當事人間請求確認本票債權不存在事件，本院於民國111年5
月17日言詞辯論終結，判決如下：
    主  文
確認被告持有原告為發票人，發票日為民國109年8月26日，到期
日民國110年1月1日，面額新臺幣400萬元之本票，對原告之本票
債權不存在。
訴訟費用由被告負擔。
    事實及理由
壹、程序部分：
    按確認法律關係之訴，非原告有即受確認判決之法律上利益
    者，不得提起之，民事訴訟法第247條第1項定有明文。所謂
    即受確認判決之法律上利益，係指法律關係存否不明確，原
    告主觀上認其在法律上之地位有不安之狀態存在，此種不安
    之狀態，能以確認判決將之除去者而言。本件原告主張被告
    持原告為發票人，發票日為民國109年8月26日，到期日110
    年1月1日，面額新臺幣（下同）400萬元之本票（下稱系爭
    本票）向法院聲請裁定准予強制執行之事實，經本院調取本
    院110年度司票字第838號卷宗核實，則系爭本票既已由被告
    持以行使權利，而原告否認該本票債權之存在，原告在私法
    上之地位顯有受侵害之危險，且該危險得以對於被告之確認
    判決除去之，是本件有即受確認判決之法律上利益。
貳、實體部分：
一、原告主張：門牌號碼臺北市○○區○○路0段00○0號7樓（下稱系
    爭房屋）係訴外人即兩造之父親張再定生前購買，借名登記
    在被告名下，後被告再移轉登記予訴外人即被告之配偶徐萱
    苓，然屬張再定之遺產。被告因張再定生前未負擔扶養照顧
    之責，曾承諾其分配系爭房屋後，出售所得款項於清償貸款
    、稅費後，其餘款項將補償原告及張黎楓。後來，張再定於
    106年11月27日死亡，兩造及張黎楓於108年2月11日協議由
    張黎楓出資2,100萬元購買系爭房屋，所得款項於清償貸款1
    ,055萬元、增值稅約67萬元、代書及相關規費，及被告給付
    張黎楓220萬元後，其餘款項歸原告所有。其後，張黎楓與
    徐萱苓於109年6月20日簽立成屋買賣契約書（下稱系爭房屋
    買賣契約），張黎楓已依買賣契約給付價金，被告則先給付
    現金138萬元予原告，再於109年8月26日匯款400萬元予原告
    ，以履行上開房屋款項補償協議。然被告為避免國稅局認定
    上開400萬元款項係贈與而要求補稅，乃於同日與原告通謀
    虛偽意思表示，由兩造簽立借貸合約（下稱系爭借貸合約）
    ，原告並簽發系爭本票予被告，以配合被告避免贈與稅之目
    的。故兩造間實未成立消費借貸法律關係，被告持系爭本票
    ，其對原告之本票債權並不存在。被告不得持系爭本票對原
    告主張票據權利等語，並聲明：確認被告持有系爭本票，對
    原告之本票債權不存在。
二、被告則以：兩造於109年8月26日簽立系爭借貸合約，被告於
    同日即匯款400萬元予原告，則系爭本票係原告向被告借貸
    所簽發作為借款擔保，與系爭房屋之買賣無涉。原告主張兩
    造間消費借貸法律關係通謀虛偽意思表示，主要係以系爭房
    屋為張再定之遺產，兩造就系爭房屋之分配協議為其基礎。
    然系爭房屋係張再定於73年購買並贈與及登記在被告名下，
    後被告於97年6月16日以夫妻贈與之方式，移轉登記予配偶
    徐萱苓，徐萱苓再於109年7月30日出賣予張黎楓，足見系爭
    房屋並非張再定之遺產。兩造亦未在108年2月11日在代書事
    務所就系爭房屋之價值為任何補償協議，而系爭房屋早在97
    年間登記為徐萱苓所有，被告非系爭房屋所有人，自無再以
    所有人自居，甚至再為何等協議之可能。又原告提出之訴外
    人張盧秀蘭死亡後之遺產分割協議書，亦無系爭房屋之記載
    ，則原告稱兩造曾就系爭房屋為分配之協議，係原告片面之
    詞。況如果真有原告所稱之協議，原告先於起訴狀主張係兩
    造在代書事務所協議，又於110年4月13日庭期稱係兩造與張
    黎楓及盧張麗敏所協議云云，且對4人協議之時間、地點均
    無法交待，後來又提出準備狀改稱係兩造與張黎楓3人在代
    書事務所協議，其先後主張矛盾不一致外，當事人究為何人
    ，內容究為何等均未舉證說明。再者，即令兩造簽立系爭借
    貸合約及系爭本票真有避免遭國稅局課贈與稅之動機，也不
    代表兩造間成立消費借貸關係之意思表示係虛偽。是以原告
    之請求並無理由等語，以資抗辯。並聲明：原告之訴駁回。
三、法院之判斷：
（一）按票據債務發生後，票據債務人依票據法第13條前段規定
      之反面解釋，對票據執票人主張兩造間有直接抗辯之事由
      ，而提起確認票據債權不存在之訴時，因票據係文義證券
      及無因證券，票據行為一經成立發生票據債務，與其基礎
      之原因關係各自獨立，是應由票據債務人就其抗辯之原因
      事實先負舉證責任，迨票據原因關係確定後，有關該原因
      關係之存否及內容之爭執，則依一般舉證責任分配法則處
      理（最高法院106年度台簡上字第55號判決意旨參照）。
      又按當事人主張有利於己之事實，就其事實負有舉證之責
      ，民事訴訟法第277條定有明文。本件兩造均不爭執系爭
      本票係擔保系爭借貸合約而簽發，而原告主張兩造間成立
      之400萬元消費借貸關係係通謀虛偽意思表示。則應由原
      告就此項事實負舉證責任。
（二）原告主張被告曾承諾其分配系爭房屋後，出售所得款項於
      清償貸款、稅費後，其餘款項將補償原告及張黎楓。被告
      於109年8月26日匯款400萬元予原告，係履行上開房屋款
      項補償協議，而被告為避免國稅局認定上開400萬元款項
      係贈與而要求補稅，乃於同日與原告通謀虛偽意思表示，
      簽立系爭借貸合約，及簽發系爭本票予被告，以配合被告
      上開目的等語。經查，本院勘驗原告提出兩造於110年2月
      5日對話錄音譯文（見本院卷二第17頁），被告稱「當初
      我要把錢給你時，我太太（即徐萱苓）說要我等1月1日再
      給你。我跟她說大家兄弟姐妹大家互相信任，…你在這裡
      簽完，我隨後就把錢匯給你，我從頭到尾有慢一天嗎？有
      慢一分鐘嗎？結果，我跟黎楓說妳清償證明要給我，跟我
      怎麼說呢？你要可以啊！那你開一張400萬的本票來跟我
      換，…」，原告說「成功路7樓（即系爭房屋）你當初怎麼
      跟我說的？」，被告回覆稱「繳完稅，剩下的還你們的債
      ，剩下的都給你，剩下的當作我補償你們，…是我的錢我
      才能補償你」，原告稱「你要補償我，你是不是要我開一
      張本票400萬（即系爭本票）」，被告回覆稱「我當初有
      沒有跟你說開這個是什麼作用嗎？」、「因為我一年一個
      人只能有贈與220萬元」、「我已經給黎楓贈與220萬元來
      還我現在這間房子的貸款」，後被告又稱「我向黎楓說妳
      那清償證明是不是該給我了？她回我說你400萬元本票開
      來，我就給你…現在她還拿來威脅我，用那件事來威脅我
      ，你說我為什麼要照約定履行？…」、「她後面扣住清償
      證明，為什麼我要再給她錢」、「自爸爸第一天住院，我
      就跟黎楓講，…以後我這邊的房子差不多值2,000萬元，我
      貸款差不多1,000萬元，再還你們那些錢，剩下的差不多
      有700萬元，我說以後我會補貼你們，補償你們這一段時
      間的辛苦，這是在爸爸的病房門口講的，我說這樣，妳去
      問阿昌（即原告），…她第二天就回我說：阿昌說沒問題
      」、「我跟你說黎楓既然沒有照約定履行，後面這400萬
      元我不可能再給你們」等語，再與張黎楓與徐萱苓於109
      年6月20日簽立之系爭房屋買賣契約（見本院卷第109頁至
      119頁），其中張黎楓清償之銀行貸款為10,553,247元，
      以及系爭借貸合約、國泰世華商業銀行109年8月26日存款
      憑證等文件（見本院卷第43頁、第47頁）對照，可知被告
      確有承諾系爭房屋處分後，清償貸款及繳納稅費後之餘款
      ，要補貼原告，因顧慮被告於109年度已贈與張黎楓220萬
      元，如於同一年度再補貼原告，恐遭國稅局認定係贈與而
      課稅，其配偶徐萱苓乃建議被告於110年1月1日再補貼原
      告，後被告為使原告儘早領取補貼，不採徐萱苓之建議，
      而仍於109年8月26日原告簽立系爭借貸合約以及系爭本票
      後，於同日匯款400萬元予原告。被告抗辯其並無上開承
      諾，並非可採。進而，被告匯款400萬元予原告乃係履行
      其補貼原告之承諾，並以簽立系爭借貸合約及系爭本票作
      為應付國稅局認定之文件之事實，堪予認定。既系爭借貸
      合約係為應付國稅局認定之目的，兩造並無成立消費借貸
      之真意，則兩造間之系爭借貸合約應為通謀虛偽意思表示
      而無效，再依系爭借貸合約第2條載明「甲方（即被告）
      同意乙方（即原告）藉親簽開立之商業本票金額400萬元
      （票號0000000）乙張給予甲方作為抵押，向甲方借貸400
      萬元整」，系爭本票係為擔保系爭借貸合約之借款，原告
      主張系爭本票所擔保之債權不存在，自屬有理。
（三）被告雖抗辯稱系爭房屋係張再定於73年購買並贈與及登記
      在被告名下，後被告於97年6月16日以夫妻贈與之方式，
      移轉登記予配偶徐萱苓，徐萱苓再於109年7月30日出賣予
      張黎楓，系爭房屋並非張再定之遺產，且系爭房屋早在97
      年間登記為徐萱苓所有，被告非系爭房屋所有人，自無再
      以所有人自居，甚至再為何等協議之可能等語。查，被告
      承諾就系爭房屋處分後價金於清償貸款及稅費用，所剩款
      項用來貼補原告乙節，業如前述，則不論張再定於73年購
      買系爭房屋究係贈與被告，或僅借名登記，均不影響被告
      上開就系爭房屋處分後款項之承諾，是被告以系爭房屋非
      張再定之遺產，辯稱其未有前開承諾，自非可採。另系爭
      房屋雖於97年間已登記為徐萱苓所有，然被告所為承諾內
      容，尚非以被告為所有權人為其必要，自不能以系爭房屋
      之所有權人非被告，即認被告並未有前開承諾，而被告與
      徐萱苓為夫妻關係，衡情對系爭房屋之處分應有相當之實
      際上的影響力，被告以此事由抗辯其不可能為前揭承諾，
      亦不足採。
四、從而，原告請求確認被告持有系爭本票對原告本票債權不存
    在，為有理由，應予准許。
五、本件事證已臻明確，兩造其餘攻擊防禦方法及證據，經審酌
    後，認對於判決結果均無影響，爰不一一論述，併此敘明。
六、訴訟費用負擔之依據：民事訴訟法第78條。
中　　華　　民　　國　　111 　年　　6　　月　　6 　　日
                  內湖簡易庭  法　官　林銘宏     
本件為正本係照原本作成。　　　　　　　　　     
如不服本判決，應於送達後20日內，向本院提出上訴狀並表明上
訴理由，如於本判決宣示後送達前提起上訴者，應於判決送達後
20日內補提上訴理由書（須附繕本）。
中　　華　　民　　國　　111 　年　　6 　　月　　6 　　日
                              書記官  許秋莉